臺灣臺北地方法院刑事判決　　　　　　　93年度訴字第1274號
公　訴　人　臺灣臺北地方法院檢察署檢察官
被　　　告　甲○○
　　　　　　　　　　　二號五樓.
選任辯護人　成介之律師
上列被告因違反藥事法案件，經檢察官提起公訴（九十三年度偵
字第一四七五五號），本院判決如下：
    主  文
甲○○無罪。
    理  由
一、公訴意旨略以：被告甲○○係台北市○○○路○段二六三號
    六樓之一「保加診所」負責人，明知未依法向主管機關行政
    院衛生署申請核准，不得輸入、販賣禁藥，與丁○○（所涉
    違反醫師法及藥事法案件另案審理中）及丁○○不詳姓名之
    成年友人基於犯意聯絡，自民國八十九年間起至九十三年五
    月間止，由該名成年友人由澳大利亞等國擅自輸入含有「
    Spironolactone」、「Minoxidil」西藥成份之(1)「SCALP
    PEEL VIAL A」、(2)「AO HAIR LOTIONIVIAL B」、(3)「AO
    HAIR LOTIONIIVIAL C」、(4)「AO HAIR LOTIONIIIVIAL D」
    、(5)「AO LOTION M」、(6)「AO BOOSTER HAIR LOTION」等
    禁藥，嗣經台北市政府大安區衛生所及信義區衛生所於九十
    三年六月八日於上址診所查獲，並將(1)「SCALP PEEL VIAL
    A」、(2)「AO HAIR LOTION I VIAL B」、(3)「AO HAIR LO
    -TION IIVIAL C」、(4)「AO HAIR LOTIONIIIVIAL D」四小瓶
    、(5)「AO LOTION M」六瓶（送驗二瓶）、(6)「AO BOOSTER
    HAIR LOTION」六瓶（送驗二瓶）送驗，經行政院衛生署藥
    物食品檢驗局鑑驗結果，發現(3)「AO HAIR LOTIONIIVIAL C
    」、(6)「AO BOOSTER HAIR LOTION」檢出「Spironolactone
    」之西藥成份，(4)「AO HAIR LOTION III VIAL D」、(5)「AO
    LOTION M」檢出「 Minoxidil」之西藥成份，因認被告涉犯
    修正後藥事法第八十二條第一項之輸入禁藥罪嫌云云。（原
    起訴法條為藥事法第八十三條第一項）
二、訊據被告甲○○堅決否認有何輸入禁藥之犯行，辯稱：「…
    我不承認有輸入禁藥…（扣案藥品來源？）是朋友帶進來，
    我朋友丁○○，他也是透過朋友帶進來…（丁○○有無拿給
    你使用？）沒有…（你有無使用上開藥品？）沒有…被查之
    前我都不知道有這些產品，後來被查獲後丁○○才跟我講說
    他要去衛生署查…」（九十四年一月十四日本院審理）、「
    …我都不知道裡面的成份，我都以為是乳液，不曉得有藥品
    成份…」（九十四年八月十五日本院審理）等語。
三、公訴人認被告涉犯輸入禁罪之罪嫌，係以被告之自白、證人
    郭雨達、郭宗慧、乙○○（本案查緝承辦人）、丁○○（保
    加諮詢顧問有限公司負責人）、己○○（病患）之證詞、行
    政院衛生署藥物食品檢驗局檢驗成績書、台北市政府衛生局
    大安區衛生所談話紀錄、檢查現場紀錄表、醫事人員管理檢
    查工作日記表，與九十三年度藍保一六七二號贓證物品清單
    扣案之藥物等為其主要論據。
四、按「犯罪事實應依證據認定之，無證據不得認定犯罪事實」
    ；「又不能證明被告犯罪或其行為不罰者，應諭知無罪之判
    決」，刑事訴訟法第一百五十四條第二項、第三百零一條第
    一項分別定有明文。又「認定被告犯罪事實，應憑證據，如
    未能發現相當之證據，或證據不足以證明，自不能以推測或
    擬制之方法，以為裁判之基礎；且認定事實所憑之證據，其
    為訴訟上之證明，須達於通常一般人均不致有懷疑，而得確
    信其為事實之程度者，始得據為有罪之認定，倘其證明尚未
    達到此一程度，而有合理懷疑存在時，尚難據為有罪之認定
    基礎；茍積極證據不足為不利於被告事實之認定，即應為有
    利被告之認定，更不必有何有利之證據。」，最高法院三十
    年上字第八一六號、四十年台上字第八六號、七十六年台上
    字第四九八六號分別著有判例。經查：
(一)、被告係址設台北市大安區○○○路○段二六三號六樓之一「
    保加診所」負責醫師，「保加診所」之診療科別為「一般科
    」一節，已據被告陳述在卷，並有醫療機構開業執照影本一
    紙（九十三年度偵字第一四七四四號卷第7頁）在卷足稽；
    又台北市政府衛生局大安區衛生所與信義區衛生所經台北市
    政府衛生局指示，於九十三年六月八日下午七時許前往「保
    加診所」檢查民眾向行政院衛生署檢舉址亦同設在台北市大
    安區○○○路○段二六三號六樓之一「保加諮詢顧問有限公
    司」疑涉嫌密醫行為及供應偽禁藥「Spironolactone」予民
    眾治療禿頭而交辦之案件，現場懸掛之招牌為「保加診所」
    ，診所進門有一掛號櫃台，室內有二間診療室，二間辦公室
    ，一間諮詢室，一間工作人員休息室及化粧室，負責醫師甲○○出國不在場，執業醫師丙○○剛下班，現場有丁○○、
    會計盧淑芬，掛號劉祉鈞，診療室內有戴惠敏護理師及劉又
    媛工作人員正在為葛姓個案以「SCALP PEEL VIAL A」使用
    滴管滴在其頭皮並用手按摩，在診所內諮詢室之櫃上發現有
    一包四小瓶(1)「SCALP PEEL VIAL A」、(2)「AO HAIR LO
    -TIONIVIAL B」、(3)「AO HAIR LOTIONIIVIAL C」、(4)「
    AO HAIR LOTIONIIIVIAL D」，另於木櫃內發現(5)「AO  LO
    -TION M」、(6)「AO BOOSTER HAIR LOTION」各抽驗二送瓶
    送驗，並抽調己○○、戊○、邱啟新三位個案病歷影本，各
    情，已據證人郭宗慧、乙○○於九十四年一月十四日陳述甚
    詳，並有行政院衛生署九十三年六月十四日衛署字第093031
    7225號函、台北市大安區衛生所九十三年六月九日北市安衛
    三字第0930542500號函、台北市政府衛生局大安區衛生所藥
    物檢查現場紀錄表三份、台北市政府衛生局大安區衛生所開
    業執業醫事人員管理檢查工作日記表、台北市政府衛生局大
    安區衛生所醫院診所違規案件暨查緝密醫現場記錄表（九十
    三年度偵字第一四七五五號卷第十三頁、第十五頁至第二十
    一頁）、己○○、戊○、邱啟新病歷（本院卷(一)第七十三頁
    至第九十三頁）影本在卷可稽，與(1)「SCALP PEEL VIAL A
    」、(2)「AO HAIR LOTIONIVIAL B」、(3)「AO HAIR LOTION
    IIVIAL C」、(4)「AO HAIR LOTIONIIIVIAL D」各一小瓶，(5)
    「AO LOTION M」二瓶、(6)「AO BOOSTER HAIR LOTION」二
    瓶扣案為證。
(二)、前揭扣案之(1)「SCALP PEEL VIAL A」、(2)「AO HAIR LOTION
    IVIAL B」、(3)「AO HAIR LOTIONIIVIAL C」、(4)「AO HAIR
     LOTION III VIAL D」各一小瓶，(5)「AO LOTION M」二瓶、
    (6)「AO BOOSTER HAIR LOTION」二瓶，均無成份標示，且無
      中文標示，經送驗結果，(3)「AO HAIR LOTIONIIVIAL C」
    、(6)「AO BOOSTER HAIR LOTION」檢出「Spironolactone」
    ，(4)「AO HAIR LOTIONIIIVIAL D」、(5)「AO LOTION M」檢
    出「Minoxidil」，「Minoxidil」及「Spironolactone 」
    均列屬藥品，非屬管制藥品，惟應辦理藥品查驗登記，其中
    經行政院衛生署核發含有「Minoxidil」成分之液劑藥品許
    可證有三張，適應症為「雄激素禿髮」，含「Spironolac
    -tone」成份之液劑尚未核發，而扣案之含有「Spironolac
    -tone」成分之(3)「AO HAIR LOTION II VIAL C」、(6)「AO
    BOOSTER HAIR LOTION」及含有「Minoxidil」成份之(4)「AO
    HAIR LOTIONIIIVIAL D」、(5)「AO LOTION M」均未向中央衛
    生主管機關申請查驗登記，經核發給藥品許可證即擅自輸入
    ，屬藥事法第二十二條第二款之禁藥，亦有行政院衛生署藥
    物食品檢驗局九十三年七月二十一日藥檢壹字第0939313460
    號函送之檢驗成績書（九十三年度偵字第一四七五五號卷第
    九頁至第十二頁）、行政院衛生署九十四年二月二十五日衛
    署藥字第0940006381號函及檢附之查驗許可資料及檢驗成績
    書一份、行政院衛生署藥物食品檢驗局九十四年二月十五日
    藥檢壹字第0949402113號函、行政院衛生署九十四年三月二
    十三日衛署藥字第0940308095號函、行政院衛生署九十四年
    六月十三日衛署醫字第0940016862號函（本院卷(二)第五十二
    頁至第六十三頁、第六十四頁、第六十五頁、第七十二頁、
    第九十三頁）在卷可稽。
(三)、被告於九十三年八月三十日偵查時固坦承：「…（保加診所
    店內查獲無中文標示一包內含四瓶，經查含西藥成分，是否
    未經核准就販賣給病患治療禿頭？前後使用多久？）是，我
    一個朋友從澳洲拿回來的，我合夥的朋友拿來的。我前後使
    用四年了。因為被檢舉，後來我就有送衛生所（應係衛生署
    之誤）核准了（AO BOOSTER HAIR LOTION）。還有公文。我
    們是以這些幫病患洗頭、治療…」等詞。然而(1)「保加診所
    」登記之開業地址在台北市大安區○○○路○段二六三號六
    樓之一，負責醫師係被告，而「保加諮詢顧問有限公司」（
    以下簡稱「保加諮詢公司」登記之營業所在台北市大安區○○○路○段二六七號，負責人為丁○○，有醫療機構開業執
    照（九十三年度偵字第一四七五五號卷第七頁）及台北市政
    府營利事業登記證（本院卷(一)第二十六頁）影本各一紙在卷
    可稽，惟被告實係受僱「保加諮詢公司」擔任「保加診所」
    登記負責醫師，平日白天在其他醫院看診，僅偶而晚間或中
    午休息時間會前往「保加診所」看診一節，亦已據被告、證
    人丙○○陳述在卷。(2)而前揭扣案之物品均是澳洲保加諮詢
    公司之產品，其中「AO LOTION M」、「AO BOOSTER
    HAIR LOTION」係丁○○之友人自九十一年八月間起陸續由
    澳洲搭機攜帶入境送至「保加診所」，「SCALP PEEL
    VIAL A」、「AO HAIR LOTIONIVIAL B」、「AO HAIR
    LOTION IIVIAL C」、「AO HAIR LOTIONIIIVIAL D」則係
    於九十三年五月間以郵寄方式自澳洲輸入國內送至「保加診
    所」，並由丁○○推銷予前往「保加診所」治療掉髮之病患
    使用一節，已據證人丁○○於九十四年六月二十四日本院審
    理及證人丙○○於九十四年七月十九日本院審理時證述甚詳
    。(3)又大安區衛生所與信義區衛生所於九十三年六月八日晚
    間七時前往「保加診所」稽查而查扣之己○○、戊○、邱啟
    新書面資料，均蓋有「保加診所」戳章，其中邱啟新書面資
    料更蓋有「甲○○醫師」條戳章，惟被告供稱未曾替己○○
    、戊○、邱啟新看診，開立處方治療掉髮，前揭資料均非其
    看診後填載，而證人丁○○則坦稱查扣之己○○、戊○、邱
    啟新書面資料內有關病史、理學檢查均係其與己○○、戊○
    、邱啟新交談後所填載，雖然證人丁○○否認前揭扣案之己○○、戊○、邱啟新書面資料為病歷，並表示：「…我的公
    司是在敦化南路二段二六七號十七樓，我開的是保加諮顧問
    有限公司，我是負責人…（你的公司既然在敦化南路二段二
    六七號十七樓，為何敦化南路一段二六三號六樓之一有一個
    保加診所，保加診所是不是你開的？）我偶而到那裡，那邊
    比較有需要幫助的朋友…（提示本院卷(一)第77頁，病歷上都
    是寫『保加諮詢中心』？）就是我嘛。客人講我們寫…我絕
    對告訴客人我不是醫師…這些只是我先幫陳醫師先看，看完
    之後嚴重再給陳醫師看…」等詞，惟上開查扣之己○○、戊○、邱啟新書面資料，均有記載病歷號、病史、理學檢查、
    治療及給藥處方，自是屬病歷，亦有行政院衛生署九十四年
    四月二十一日衛署醫字第○九四○二○三三五二號函（附於
    台灣台北地方法院檢察署九十三年度偵字第一五一○三號卷
    第一四二頁）可稽，另據證人己○○於九十四年八月十五日
    本院審理時證述：「…我的妻子在網路上看到保加診所刊登
    治療掉頭髮的，我就去…陸陸續續有去那邊作頭皮保養，大
    概有十次以上。…（第一次去的時候是白天還是晚上？）白
    天…那時候是院長幫我看。院長是名字忘記了，是女的。（
    請丁○○入庭，是否庭上這位女生？）是的，她幫我看頭皮
    。然後說我的頭髮是雄性禿，就是要治療…作一些頭皮保養
    ，拿一些生髮水回去擦。前後去了十次以上，白天、晚上都
    有…（除了丁○○外，有無其他醫生幫你看？）看診只有一
    次，以後其他都是頭皮保養。我不曉得那個人是不是醫師…
    （有要你拿東西回家擦？）是的…有，『AO LOTION M』及
    『AO BOOSTER HAIR LOTION』…（你去看診的時候院長穿什
    麼衣服？）穿白袍…（你會不會覺得她就是醫師？）會啊…
    」等詞，顯見證人丁○○在「保加診所」對前去看診治療掉
    髮病患實施問診、書寫病歷及給藥，並提供自澳洲輸入而含
    有「Spi -ronolactone」、「Minoxidil」成份之前揭扣案
    產品。
(四)、至於證人丁○○於九十四年七月十九日本院審理時曾證稱：
    「…（你有無和被告介紹這些從澳大利亞帶回來的東西？）
    有。這絕對有，這麼久了…（被告知否你們向病患推銷這些
    東西？）知道…（所以被告也知道你們產品都是從澳大利亞
    帶過來？也知道你們在保加診所推銷這些東西？）是的…」
    等詞，惟同時亦表示：「…（是否知悉這些東西是需要經過
    衛生署查驗登記？）我完全不知道…我以為那是化粧品…是
    頭髮的營養劑…洗頭產品…（被告有無指示你要用保加公司
    哪些產品？）沒有…」等詞，而被告亦辯稱：「…我就看病
    患需不需要治療，會開處方治療…（你會開什麼樣的處方？
    ）就是開藥給病患吃…（至於洗不洗頭你都不管？）這是保
    養頭髮的過程，我不管…（你曉不曉得他們在給客戶推銷這
    些東西？）曉得…（你知否這些東西哪來？）知道，是澳大
    利亞來的…（是否曉得裡面成份？）不曉得…（有無注意到
    裡面含有Spironolactone、Minoxidil？）本來是不曉得…
    」（九十四年七月十九日本院審理）、「…我都不知道裡面
    成分，我都以為是乳液，不曉得有藥品成分…（有無治療過
    禿頭病患？）有…（那是開扣案這六瓶藥品嗎？）不是，我
    是開藥品給病患口服…」（九十四年八月十五日本院審理）
    等詞。如前所述，被告僅係受僱「保加諮詢公司」擔任「保
    加診所」登記負責醫師，平日白天在其他醫院看診，僅偶而
    晚間或中午休息時間會前往「保加診所」看診，前揭扣案之
    六種產品係由丁○○自澳洲輸入而在「保加診所」推銷予前
    往看診治療掉髮之病患使用，被告既未開立處方使用前揭產
    品，更未指述「保加診所」之人員對前往看診治療掉髮之病
    患使用前揭產品，由於扣案之物品其外包裝及說明書僅記載
    名稱：(1)「SCALP PEEL VIAL A」、(2)「AO HAIR LOTIONI
    VIAL B」、(3)「AO HAIR LOTIONIIVIAL C」、(4)「AO HAIR
    LOTIONIIIVIAL D」、(5)「AO LOTION M」、(6)「AO BOOSTER
    HAIR LOTION」，及使用方式，對於成分則均闕如，無法知
    悉含有藥品或何種藥品成分，此有扣案之(1)「SCALP PEEL
    VIAL A」、(2)「AO HAIR LOTIONIVIAL B」、(3)「AO HAIR
    LOTIONIIVIAL C」、(4)「AO HAIR LOTIONIIIVIAL D」各一瓶
    、(5)「AO LOTION M」及(6)「AO BOOSTER HAIR LOTION」各
    二瓶可稽，被告辯稱不知前揭扣案之澳洲保加公司產品含有
    「Spironolactone」及「Minoxidil」成分尚非不可採信，
    從而自不得僅因被告知悉「保加診所」有陳列前揭扣案之保
    加公司產品及知悉丁○○對前往看診治療掉髮之病患推銷前
    揭產品，即遽認被告知悉前揭自澳洲輸入之保加公司產品含
    有「Spironolactone」、「Minoxidil」藥品成分，且與丁○○有輸入、銷售含有「Spironolactone」、「Minoxidil
    」藥品成分之前揭保加公司產品之犯意聯絡。
(五)、綜上，公訴人所舉證據尚不足認定被告有輸入禁藥之犯行，
    此外，復查無其他積極證據足認被告有公訴人所指之輸入禁
    藥之犯行，揆諸前揭說明，既不能證明被告犯罪，自應諭知
    被告無罪。
據上論斷，應依刑事訴訟法第三百零一條第一項，判決如主文。
本案經檢察官陳玉萍到庭執行職務。
中　　華　　民　　國　　94　　年　　8 　　月　　29　　日
                              臺灣臺北地方法院刑事第一庭
                                  審判長法  官 陳興邦
                                        法  官 劉亭柏
                                        法  官 林婷立
上正本證明與原本無異
如不服本判決，應於收受送達後十日內向本院提出上訴書狀，其
未敘述上訴之理由者並得於提起上訴後十日內向本院補提理由書
。
                                        書記官 王曉雁
中　　華　　民　　國　　94　　年　　8 　　月　　29　　日
